---
title: "Corn Seed HRM — 扩增曲线与熔解曲线"
author: "Chun-Hui Gao"
date: "2026-06-17"
format: html
editor: source
---

分析玉米种子微生物群落的 qPCR/HRM 数据，观察各孔的扩增曲线和熔解曲线。

```{r}
#| message: false
library(tidyverse)
library(mcmodel)
library(cowplot)
```

## 数据导入

```{r}
raw_file = "data-raw/Corn_seed_HRM/corn_seed_qPCR_data_2026-06-17 234920.txt"
qs_raw = read_quantstudio(raw_file)
qs_raw
```

查看样品分布。

```{r}
sample_table = read_csv("data-raw/Corn_seed_HRM/Corn_seed_plate.csv") |>
  rename(sample_name = sample_id)
sample_table
```

## 扩增曲线

```{r}
qs_amp = get_quantstudio_amplication(qs_raw)

# 找出有数据的样品
well_samples = read_csv("data-raw/Corn_seed_HRM/Corn_seed_plate.csv") |>
  rename(sample_name = sample_id)

qs_amp = qs_amp |>
  left_join(well_samples, by = "well_position") |>
  mutate(sample_name = factor(sample_name))
```

```{r}
#| fig-width: 12
#| fig-height: 8
ggplot(qs_amp, aes(cycle, delta_rn, group = well_position, color = sample_name)) +
  geom_line(alpha = 0.7) +
  labs(x = "Cycle", y = "ΔRn", title = "Amplification Curves") +
  theme(legend.position = "none")
```


## 熔解曲线

```{r}
mc = quantstudio2mc(qs_raw, primer = "V4")

# 查看温度范围
mc_tbl = mc2tbl(mc)
cat("Temperature range:", min(mc_tbl$temperature), "-", max(mc_tbl$temperature), "\n")
```

```{r}
#| fig-width: 12
#| fig-height: 8
mc_plot = mc_tbl |>
  left_join(well_samples |> distinct(well_position, sample_name), by = "well_position") |>
  mutate(sample_name = factor(sample_name))

ggplot(mc_plot, aes(temperature, derivative,
                    group = well_position, color = sample_name)) +
  geom_line(alpha = 0.5) +
  labs(x = "Temperature (°C)", y = "Fluorescence",
       title = "Melting Curves") +
  theme(legend.position = "none")
```

按行分面查看熔解曲线。

```{r}
#| fig-width: 14
#| fig-height: 10
mc_plot = mc_plot |>
  mutate(row = str_extract(well_position, "[A-P]"),
         col = as.numeric(str_extract(well_position, "\\d+")))

ggplot(mc_plot, aes(temperature, derivative,
                    group = well_position, color = sample_name)) +
  geom_line(alpha = 0.5, linewidth = 0.3) +
  facet_grid(col ~ row) +
  labs(x = "Temperature (°C)", y = "Fluorescence",
       title = "Melting Curves by Row") +
  theme(legend.position = "none")
```

## 样本间 HRM 曲线距离

计算 261 个样本间全熔解曲线欧氏距离，反映样本间 HRM 指纹差异。

**1. 宽表转换。** `mc_tbl` 是长格式（每个样品×每个温度点为一行），而 `dist()` 要求输入为样品×变量矩阵。此处将温度点展开为列，每个样品变成一行。归一化（每条曲线除以其最大值）使距离反映曲线形态差异而非荧光绝对值差异。

**2. 重复孔合并。** 部分样品（如 NTC/NPC）在多个孔位重复出现，将这些重复孔的归一化曲线取均值合并为一条代表性曲线，避免重复样本扭曲距离矩阵。

**3. 距离矩阵。** 将归一化后的熔解曲线视为高维空间中的点，用欧氏距离度量曲线间的差异：$d = \sqrt{\sum (T_i - T_j)^2}$，值越小表示曲线越相似。

**4. 层次聚类。** 采用 Ward 方差最小化法（`method = "ward.D2"`），每一步合并使组内离差平方和增量最小，倾向于产生大小更均衡的簇。

```{r}
#| warning: false
mc_wide = mc_tbl |>
  left_join(well_samples, by = "well_position") |>
  mutate(normalized = derivative / max(derivative), .by = well_position) |>
  select(sample_name, well_position, temperature, normalized) |>
  pivot_wider(id_cols = c(sample_name, well_position),
              names_from = temperature, values_from = normalized,
              names_glue = "T_{temperature}")
mc_mat = mc_wide |>
  summarise(across(starts_with("T"), mean), .by = sample_name) |>
  column_to_rownames("sample_name") |>
  as.matrix()
dist_mat = mc_mat |> dist(method = "euclidean")
hc = hclust(dist_mat, method = "ward.D2")
```

```{r}
#| fig-width: 12
#| fig-height: 8
#| label: fig-dendrogram-corn-seed
plot(hc, labels = FALSE, main = "HRM Melting Curve Dendrogram (Ward + Euclidean)",
     xlab = "Samples (n = 261)", sub = "", ylab = "Distance")
```

@fig-dendrogram-corn-seed 展示聚类拓扑结构。`labels = FALSE` 因 261 个样本标签过于密集；如需查看特定样本的分组，可用 `cutree(hc, k = N)` 提取簇成员。树状图横轴跨度大，说明样品间 HRM 曲线形态差异显著，可能对应不同的微生物群落组成。

```{r}
#| warning: false
#| message: false
#| fig-width: 14
#| fig-height: 10
#| label: fig-heatmap-corn-seed
library(pheatmap)

# 按方差降序取前 200 个温度点，未在图中呈现
mc_viz = mc_mat |>
  as.data.frame() |>
  select(where(~ sd(.x) > 0))
top_cols = names(mc_viz)[order(sapply(mc_viz, var), decreasing = TRUE)[1:min(200, ncol(mc_viz))]]
mc_viz = mc_viz |> select(all_of(top_cols))

pheatmap(mc_viz,
         clustering_distance_rows = "euclidean",
         clustering_method = "ward.D2",
         show_rownames = FALSE,
         show_colnames = FALSE,
         treeheight_row = 150,
         main = "HRM Melting Curve Similarity among 261 Samples")
```

@fig-heatmap-corn-seed 中对温度点做了筛选：261 个样本在 80–90°C 范围内有 100+ 个温度点，部分温度点在所有样本中几乎没有变化（方差接近 0），对距离区分贡献很小且增加噪声。这里先剔除方差为 0 的列，再按方差降序取前 200 个，在保留区分能力和抑制噪声之间取得平衡。行（样本）和列（温度点）均经过层次聚类，与 @fig-dendrogram-corn-seed 一致。横向的色块条带反映了样本簇间熔解曲线形态的系统性差异。若样本按分组呈现清晰色块结构，则 HRM 信号能区分这些分组。

## 扩增子测序与 HRM 距离的比较

部分样品进行了 16S rRNA 基因 V4 区扩增子测序。以下将扩增子测序（ASV 表）计算的群落间 Bray-Curtis 距离与 HRM 熔解曲线欧氏距离进行比较。

**1. 读取 ASV 表并筛选 DLN 样品。** ASV 表第一列为样品名，其余列为各 ASV 的原始 read count。筛选与孔板中 DLN 样品匹配的行，并过滤稀有 ASV（在 ≥ 3 个样品中出现且总丰度 ≥ 10）。最后用 `decostand(method = "total")` 转为相对丰度（每行总和标准化为 1）。

```{r}
#| warning: false
#| message: false
library(vegan)

asv_raw = read_tsv("data-raw/Corn_seed_HRM/asv-table-rawcount.txt",
                    col_types = cols())
first_col = colnames(asv_raw)[1]
asv_raw = asv_raw |> column_to_rownames(first_col)

plate_samples = read_csv("data-raw/Corn_seed_HRM/Corn_seed_plate.csv",
                          col_types = cols()) |>
  filter(!sample_id %in% c("NTC", "NPC")) |>
  pull(sample_id) |>
  unique()

asv_shared = asv_raw[rownames(asv_raw) %in% plate_samples, ]
cat("扩增子测序样品数:", nrow(asv_shared), "\n")

asv_clean = asv_shared |>
  select(where(~ sum(.x > 0) >= 3 & sum(.x) >= 10))
cat("ASV 过滤后:", ncol(asv_clean), "(从", ncol(asv_shared), ")\n")

asv_rel = asv_clean |> as.matrix() |> decostand(method = "total")
```

```{r}
#| warning: false
#| message: false
bc_dist = vegdist(asv_rel, method = "bray")
cat("Bray-Curtis 距离矩阵维度:", attr(bc_dist, "Size"), "\n")
```

**2. HRM 距离取同样品子集。** 从前面算好的 `mc_mat` 中提取与 ASV 共有的样品。条件判断 `if (!exists("mc_mat"))` 确保分割运行此代码块时不会因对象不存在而中断。

```{r}
#| warning: false
#| message: false
if (!exists("mc_mat")) {
  mc_mat = mc_tbl |>
    left_join(well_samples, by = "well_position") |>
    mutate(normalized = derivative / max(derivative), .by = well_position) |>
    select(sample_name, well_position, temperature, normalized) |>
    pivot_wider(id_cols = c(sample_name, well_position),
                names_from = temperature, values_from = normalized,
                names_glue = "T_{temperature}") |>
    summarise(across(starts_with("T"), mean), .by = sample_name) |>
    column_to_rownames("sample_name") |>
    as.matrix()
}

common_samples = intersect(rownames(mc_mat), attr(bc_dist, "Labels"))
cat("共有样品数:", length(common_samples), "\n")

mc_shared = mc_mat[common_samples, ]
hrm_dist = dist(mc_shared, method = "euclidean")
bc_sub = vegdist(as.matrix(asv_rel[common_samples, ]), method = "bray")
```

**3. Mantel 检验与散点图。** Mantel 检验评估两个距离矩阵的 Spearman 秩相关：$H_0$ 为两个矩阵之间无相关关系。若显著正相关，说明 HRM 信号能反映群落组成差异。

```{r}
#| warning: false
#| message: false
mantel_result = mantel(bc_sub, hrm_dist, method = "spearman",
                       permutations = 9999)
cat("Mantel test (Spearman):\n")
cat("  r =", round(mantel_result$statistic, 4), "\n")
cat("  p =", mantel_result$signif, "\n")
```

```{r}
#| fig-width: 8
#| fig-height: 6
#| label: fig-mantel-scatter
bc_vec = as.vector(bc_sub)
hrm_vec = as.vector(hrm_dist)
r2 = round(cor(bc_vec, hrm_vec)^2, 3)

plot_df = data.frame(bray_curtis = bc_vec, hrm_distance = hrm_vec)

ggplot(plot_df, aes(bray_curtis, hrm_distance)) +
  geom_point(alpha = 0.2, size = 0.7, color = "steelblue") +
  geom_smooth(method = "lm", se = TRUE, color = "red3", linewidth = 0.5) +
  annotate("text", x = Inf, y = -Inf, hjust = 1.1, vjust = -0.5,
           label = paste0("R² = ", r2), size = 4) +
  labs(x = "Bray-Curtis distance (16S ASV)",
       y = "HRM distance (Euclidean)",
       title = paste0("HRM vs. 16S Amplicon Distance (n = ",
                      length(common_samples), " samples)"))
```

@fig-mantel-scatter 展示 HRM 欧氏距离与 16S Bray-Curtis 距离的关系。显著正相关表明 HRM 熔解曲线能反映微生物群落组成的差异。

**4. 群落组成热图。** 选取平均相对丰度最高的 30 个 ASV，从分类表（`tax-table.txt`）中读取属和种信息，生成形如 `b1b7 Pantoea_ananatis` 的标签。

```{r}
#| warning: false
#| message: false
#| fig-width: 14
#| fig-height: 10
#| label: fig-asv-heatmap
top_asvs = names(sort(colSums(asv_rel[common_samples, ]),
                       decreasing = TRUE)[1:30])
asv_top = asv_rel[common_samples, top_asvs]

tax = read_tsv("data-raw/Corn_seed_HRM/tax-table.txt", col_types = cols())
rownames(tax) = tax[[1]]

tax_label = sapply(top_asvs, function(a) {
  if (a %in% rownames(tax)) {
    g = tax[a, "Genus"]
    s = tax[a, "Species"]
    short = substr(a, nchar(a)-3, nchar(a))
    if (!is.na(s) && s != "NA") {
      paste0(short, " ", g, "_", s)
    } else if (!is.na(g) && g != "NA") {
      paste0(short, " ", g, "_sp")
    } else {
      paste0(short, " unclassified")
    }
  } else {
    substr(a, nchar(a)-3, nchar(a))
  }
})
colnames(asv_top) = tax_label

pheatmap(t(asv_top),
         clustering_distance_rows = "euclidean",
         clustering_distance_cols = "euclidean",
         clustering_method = "ward.D2",
         show_rownames = TRUE,
         show_colnames = FALSE,
         fontsize_row = 7,
         treeheight_row = 50,
         treeheight_col = 100,
         main = "Top 30 ASV Relative Abundance")
```

**5. PCoA 可视化。** 主坐标分析将 Bray-Curtis 距离映射到低维空间，点的距离越近则群落组成越相似。

```{r}
#| warning: false
#| message: false
#| fig-width: 10
#| fig-height: 6
#| label: fig-pcoa
pcoa = cmdscale(bc_sub, eig = TRUE, k = 2)
var_exp = round(pcoa$eig[1:2] / sum(pcoa$eig[pcoa$eig > 0]) * 100, 1)
pcoa_df = data.frame(PCo1 = pcoa$points[, 1], PCo2 = pcoa$points[, 2])

ggplot(pcoa_df, aes(PCo1, PCo2)) +
  geom_point(alpha = 0.6, size = 1.5, color = "darkgreen") +
  labs(x = paste0("PCo1 (", var_exp[1], "%)"),
       y = paste0("PCo2 (", var_exp[2], "%)"),
       title = "PCoA of 16S ASV Community (Bray-Curtis)") +
  theme_minimal()
```
