---
title: "Experiment 2026-05-29 — HRM-ML 管道分析"
author: "Chun-Hui Gao"
date: "2026-05-29"
format:
  html:
    code-fold: true
    code-tools: true
editor: source
---

使用 2026-05-29 批次数据运行 HRM-ML 完整管道。该批次使用不同引物，Tm 值偏低，熔解曲线温度范围调整为 77–87°C。孔板布局与标准稀释编码一致，随机森林模型（`ranger` 引擎，1000 棵树）分别对 E. coli 和 P. putida 的丰度进行回归预测。

{{< include global-settings.qmd >}}

## Data Preprocess

读入孔板布局文件，将 $2^{-n}$ 编码的稀释倍数转换为相对 DNA 量。0 对应无模板，16 对应纯菌。

```{r}
library(dplyr)

plate = read.csv(xfun::magic_path("modeling-plate-labels.csv")) |>
  mutate(label_E = ifelse(label_E == 0, 1, ifelse(label_E == 16, 0, 1/2^label_E)),
         label_P = ifelse(label_P == 0, 1, ifelse(label_P == 16, 0, 1/2^label_P)))
```

读取 QuantStudio 原始数据（2026-05-29），提取熔解曲线并在 77–87°C 范围内均匀插值（步长 0.1°C）。此温度范围较标准批次（80–90°C）偏低，因引物不同导致扩增产物 Tm 值降低。

```{r}
library(mcmodel)
library(stringr)

filename = "data-raw/optimization-tm/2026-05-29 195141.txt"
all = read_quantstudio(filename)

sample = plate |>
  mutate(cycle = 30, rep = 1)

mc_new = quantstudio2mc(all, primer = "V4", plate = sample) |>
  filterData(from = 77, to = 87) |>
  transformData(step = 0.1)
```

将长格式熔解曲线转宽表（温度点作为列），保存至 `data-clean/20260529.csv`。

```{r}
data_new = mc_tbl2wider(mc_new)

head(data_new)

write.csv(data_new, file = "data-clean/20260529.csv", row.names = FALSE)
```

## Random Forest Modelling

筛选梯度矩阵孔位，对目标变量做 $\log_2$ 转换后拆分训练/测试集。

```{r}
mc_ml_data = read.csv("data-clean/20260529.csv") |>
  dplyr::filter(well_position %in% gradient_matrix_well) |>
  mutate(label_E = log2(label_E), label_P = log2(label_P))

data = initial_split(mc_ml_data)
data_train = training(data)
data_test = testing(data)
```

模型规格：随机森林（1000 棵树，变量重要性基于 impurity）。`plot_model_metric` 辅助函数用于绘制预测 vs 真实值散点图并标注 RMSE / $R^2$ / MAE。

```{r}
rf_spec = rand_forest(mode = "regression", trees = 1000) |>
  set_engine("ranger", importance = 'impurity', num.threads = 10)

plot_model_metric = function(predictions, model_metrics, truth_label, color){
  annotation = paste(model_metrics[['.metric']],
                     format(round(model_metrics[['.estimate']], 2), digits = 2),
                     sep = ": ",
                     collapse = "\n")
  ggplot(predictions, aes(.data[[truth_label]], `.pred`, color = I(color))) +
    geom_point(shape = 21) +
    geom_abline(slope = 1, linetype = 'dashed', color = color) +
    annotate("text", x = -Inf, y = Inf, color = I(color), label = annotation,
             hjust = -0.1, vjust = 1.1) +
    coord_equal() +
    xlim(c(-16,0)) + ylim(c(-16, 0)) +
    labs(x = expression(log[2]*Q[true]), y = expression(log[2]*Q[pred]))
}
```

分别对 E. coli 和 P. putida 训练 RF 模型。每个模型用温度点（`T*` 列）预测对应菌的 $\log_2$ 浓度。

```{r}
#| fig-asp: 0.4
#| fig-width: 8
p_rf_predict = lapply(seq_along(strain_label), function(i){
  train = data_train |> select(matches(strain_label[[i]]), starts_with("T"))
  test = data_test  |> select(matches(strain_label[[i]]), starts_with("T"))
  rec = recipe(as.formula(paste(strain_label[[i]], '.', sep = '~')),
               data = train)

  fit = workflow() |>
    add_recipe(rec) |>
    add_model(rf_spec) |>
    fit(train)

  prediction = augment(fit, new_data = test)

  metric = prediction |>
    metrics(truth = strain_label[[i]], estimate = .pred)

  plot_model_metric(prediction, metric, strain_label[[i]], strain_color[[i]])
})

plot_grid(plotlist = p_rf_predict, ncol = 2, labels = "auto")

ggsave(filename = "figures/figure-260529-rf.jpg")
```
