---
title: "HRM Deep Learning — 数据准备"
author: "Chun-Hui Gao"
date: "2026-07-06"
---

从玉米种子 HRM 数据和 16S ASV 表中提取共有样品，构建样本对数据集，通过 CSV 文件与其他步骤交换数据。

{{< include global-settings.qmd >}}

## 熔解曲线处理

```{r}
#| warning: false
#| message: false
library(mcmodel)
library(vegan)

# 读取玉米种子 qPCR 数据
raw_file = "data-raw/Corn_seed_HRM/corn_seed_qPCR_data_2026-06-17 234920.txt"
qs_raw = read_quantstudio(raw_file)
mc = quantstudio2mc(qs_raw, primer = "V4")

# 读取孔板布局
well_samples = read_csv("data-raw/Corn_seed_HRM/Corn_seed_plate.csv",
                        col_types = cols()) |>
  rename(sample_name = sample_id)

# 转为宽表（每个样品一行，温度点为列）
mc_wide = mc |>
  filterData(from = 80, to = 90) |>
  transformData(step = 0.1) |>
  mc_tbl2wider() |>
  left_join(well_samples, by = "well_position") |>
  summarise(across(starts_with("T"), mean), .by = sample_name)

cat("HRM 样品数:", nrow(mc_wide), "\n")
cat("温度特征数:", sum(str_detect(colnames(mc_wide), "^T")), "\n")
```

## 16S ASV 数据与 Bray-Curtis 距离

```{r}
#| warning: false
#| message: false
# 读取 ASV 表
asv_raw = read_tsv("data-raw/Corn_seed_HRM/asv-table-rawcount.txt",
                    col_types = cols())
first_col = colnames(asv_raw)[1]
asv_raw = asv_raw |> column_to_rownames(first_col)

# 筛选与 HRM 共有的样品
common_samples = intersect(rownames(asv_raw), mc_wide$sample_name)
common_samples = common_samples[!common_samples %in% c("NTC", "NPC")]
cat("共有样品数:", length(common_samples), "\n")

# 过滤稀有 ASV 并标准化
asv_shared = asv_raw[common_samples, ]
asv_clean = asv_shared |>
  select(where(~ sum(.x > 0) >= 3 & sum(.x) >= 10))
asv_rel = asv_clean |> as.matrix() |> decostand(method = "total")
cat("ASV 数:", ncol(asv_rel), "\n")

# 计算 Bray-Curtis 距离矩阵
bc_dist = vegdist(asv_rel, method = "bray")
cat("距离矩阵大小:", attr(bc_dist, "Size"), "x", attr(bc_dist, "Size"), "\n")

# 提取 HRM 矩阵（仅共有样品，按距离矩阵顺序）
hrm_mat = mc_wide |>
  filter(sample_name %in% common_samples) |>
  column_to_rownames("sample_name") |>
  select(starts_with("T")) |>
  as.matrix()
hrm_mat = hrm_mat[attr(bc_dist, "Labels"), ]
stopifnot(all(rownames(hrm_mat) == attr(bc_dist, "Labels")))
cat("HRM 矩阵:", nrow(hrm_mat), "x", ncol(hrm_mat), "\n")
```

## 构建样本对数据集

将 $n$ 个样本的距离矩阵展开为 $\binom{n}{2}$ 个样本对，每条记录包含两条熔解曲线和对应的 Bray-Curtis 距离。生成一个包含所有样本对的 CSV：`data-clean/hrm-dl-pairs.csv`。

```{r}
#| warning: false
n_samples = length(common_samples)
pair_indices = combn(n_samples, 2)  # 2 x n_pairs

n_temp = ncol(hrm_mat)
n_pairs = ncol(pair_indices)

cat("样本对数:", n_pairs, "\n")

# 构建宽表：每个样本对一行
# 列: pair_id | idx_A | idx_B | sample_A | sample_B | T80 | T80.1 | ... | T90 | bc_distance
temp_cols = colnames(hrm_mat)

pair_table = data.frame(
  pair_id   = seq_len(n_pairs),
  idx_A     = pair_indices[1, ],
  idx_B     = pair_indices[2, ],
  sample_A  = rownames(hrm_mat)[pair_indices[1, ]],
  sample_B  = rownames(hrm_mat)[pair_indices[2, ]],
  bc_distance = as.numeric(bc_dist)
)

head(pair_table)
```

## 导出 HRM 样本矩阵

导出每个样本的完整 HRM 曲线，供嵌入可视化使用。

```{r}
# 导出样本 × 温度矩阵
hrm_sample_df = hrm_mat |>
  as.data.frame() |>
  rownames_to_column("sample_name")

write_csv(hrm_sample_df, "data-clean/hrm-dl-samples.csv")
cat("样本矩阵已导出:", nrow(hrm_sample_df), "x", ncol(hrm_sample_df), "\n")
```

## 导出样本对数据（CSV）

以两个格式导出：
1. **扁平宽表**（`hrm-dl-pairs-wide.csv`）：每条样本对一行，含 curve_A 和 curve_B 的所有温度列 + bc_distance
2. **样本对元数据**（`hrm-dl-pairs-meta.csv`）：仅含索引和距离，温度数据从样本矩阵读取

```{r}
# 格式 1: 扁平宽表
pair_wide = data.frame(
  pair_id = seq_len(n_pairs),
  bc_distance = as.numeric(bc_dist)
)

# curve A 温度列（加后缀 _A）
temp_a = hrm_mat[pair_indices[1, ], ]
colnames(temp_a) = paste0(colnames(temp_a), "_A")
pair_wide = cbind(pair_wide, temp_a)

# curve B 温度列（加后缀 _B）
temp_b = hrm_mat[pair_indices[2, ], ]
colnames(temp_b) = paste0(colnames(temp_b), "_B")
pair_wide = cbind(pair_wide, temp_b)

write_csv(pair_wide, "data-clean/hrm-dl-pairs-wide.csv")
cat("样本对宽表已导出:", nrow(pair_wide), "x", ncol(pair_wide), "\n")

# 格式 2: 元数据（仅 id 和距离）
pair_meta = data.frame(
  pair_id    = seq_len(n_pairs),
  idx_A      = pair_indices[1, ],
  idx_B      = pair_indices[2, ],
  bc_distance = as.numeric(bc_dist)
)
write_csv(pair_meta, "data-clean/hrm-dl-pairs-meta.csv")
cat("样本对元数据已导出:", nrow(pair_meta), "x", ncol(pair_meta), "\n")
```

## 导出 Bray-Curtis 完整距离矩阵

供 Triplet 方法构建三元组使用。

```{r}
bc_full_mat = as.matrix(bc_dist)
write.csv(bc_full_mat, "data-clean/hrm-dl-bc-dist.csv")
cat("BC 距离矩阵已导出:", nrow(bc_full_mat), "x", ncol(bc_full_mat), "\n")
```

数据准备工作完成。输出文件：

| 文件 | 内容 |
|------|------|
| `data-clean/hrm-dl-samples.csv` | 样本 × 温度点矩阵 |
| `data-clean/hrm-dl-pairs-wide.csv` | 样本对扁平宽表（curve_A + curve_B + distance） |
| `data-clean/hrm-dl-pairs-meta.csv` | 样本对元数据（索引 + 距离） |
| `data-clean/hrm-dl-bc-dist.csv` | 完整 BC 距离矩阵 |
