---
title: "HRM Deep Learning — 评估比较"
author: "Chun-Hui Gao"
date: "2026-07-06"
---

汇总三种深度学习方法（Siamese、Metric Learning、Triplet）与基准方法的 Mantel 检验比较。本文件不依赖 Python，仅从 CSV 读取各方法结果，使用 R 的 `vegan::mantel` 进行统计检验。

{{< include global-settings.qmd >}}

## 数据加载

重新计算基准数据（0-1 归一化欧氏距离），同时从三个 Python 方法的输出 CSV 中加载预测距离矩阵。

```{r}
#| warning: false
#| message: false
library(mcmodel)
library(vegan)

# ---- 重新计算基准数据（与 data-prep.qmd 一致） ----
raw_file = "data-raw/Corn_seed_HRM/corn_seed_qPCR_data_2026-06-17 234920.txt"
qs_raw = read_quantstudio(raw_file)
mc = quantstudio2mc(qs_raw, primer = "V4")

well_samples = read_csv("data-raw/Corn_seed_HRM/Corn_seed_plate.csv",
                        col_types = cols()) |>
  rename(sample_name = sample_id)

mc_wide = mc |>
  filterData(from = 80, to = 90) |>
  transformData(step = 0.1) |>
  mc_tbl2wider() |>
  left_join(well_samples, by = "well_position") |>
  summarise(across(starts_with("T"), mean), .by = sample_name)

# ASV 数据与 BC 距离矩阵
asv_raw = read_tsv("data-raw/Corn_seed_HRM/asv-table-rawcount.txt",
                    col_types = cols())
first_col = colnames(asv_raw)[1]
asv_raw = asv_raw |> column_to_rownames(first_col)

common_samples = intersect(rownames(asv_raw), mc_wide$sample_name)
common_samples = common_samples[!common_samples %in% c("NTC", "NPC")]

asv_shared = asv_raw[common_samples, ]
asv_clean = asv_shared |>
  select(where(~ sum(.x > 0) >= 3 & sum(.x) >= 10))
asv_rel = asv_clean |> as.matrix() |> decostand(method = "total")
bc_dist = vegdist(asv_rel, method = "bray")

cat("共有样品数:", length(common_samples), "\n")

# ---- 加载 DNN 预测距离矩阵 ----
siamese_dist  = as.dist(as.matrix(read.csv("data-clean/hrm-dl-siamese-dist.csv",
                                            row.names = 1)))
metric_dist   = as.dist(as.matrix(read.csv("data-clean/hrm-dl-metric-dist.csv",
                                            row.names = 1)))
triplet_dist  = as.dist(as.matrix(read.csv("data-clean/hrm-dl-triplet-dist.csv",
                                            row.names = 1)))

# ---- 0-1 归一化欧氏距离（HRM baseline，未经 ML） ----
mc_norm = mc_wide |>
  filter(sample_name %in% common_samples) |>
  column_to_rownames("sample_name") |>
  select(starts_with("T"))
mc_norm = mc_norm[attr(bc_dist, "Labels"), ]
mc_norm = mc_norm / apply(as.matrix(mc_norm), 1, max)
hrm_euclidean = dist(as.matrix(mc_norm), method = "euclidean")
```

## Mantel 检验

Mantel 检验评估两个距离矩阵的相关性——此处比较的是 HRM 衍生的距离矩阵与 16S 扩增子测序导出的 Bray-Curtis 距离矩阵。采用 Spearman 秩相关（对距离的绝对值不敏感，更关注排序一致性）和 9,999 次排列检验。

检验假设：$H_0$ 为两个距离矩阵间无相关关系。若 $p < 0.05$，拒绝 $H_0$，说明 HRM 信号与群落组成显著相关。

```{r}
#| warning: false
#| message: false
# 构建 DNN 距离矩阵（确保行/列顺序与 bc_dist 一致）
siamese_dist_r  = as.dist(as.matrix(siamese_dist)[attr(bc_dist, "Labels"),
                                                   attr(bc_dist, "Labels")])
metric_dist_r   = as.dist(as.matrix(metric_dist)[attr(bc_dist, "Labels"),
                                                  attr(bc_dist, "Labels")])
triplet_dist_r  = as.dist(as.matrix(triplet_dist)[attr(bc_dist, "Labels"),
                                                   attr(bc_dist, "Labels")])

run_mantel = function(dist_obj) {
  mantel(bc_dist, dist_obj, method = "spearman", permutations = 9999)
}

mantel_results = rbind(
  data.frame(Method = "0-1 Normalized + Euclidean",
             Spearman_r = mantel(bc_dist, hrm_euclidean, method = "spearman",
                                 permutations = 9999)$statistic,
             p_value = mantel(bc_dist, hrm_euclidean, method = "spearman",
                              permutations = 9999)$signif),
  data.frame(Method = "Siamese + MLP",
             Spearman_r = mantel(bc_dist, siamese_dist_r, method = "spearman",
                                 permutations = 9999)$statistic,
             p_value = mantel(bc_dist, siamese_dist_r, method = "spearman",
                              permutations = 9999)$signif),
  data.frame(Method = "Deep Metric Learning",
             Spearman_r = mantel(bc_dist, metric_dist_r, method = "spearman",
                                 permutations = 9999)$statistic,
             p_value = mantel(bc_dist, metric_dist_r, method = "spearman",
                              permutations = 9999)$signif),
  data.frame(Method = "Triplet Contrastive",
             Spearman_r = mantel(bc_dist, triplet_dist_r, method = "spearman",
                                 permutations = 9999)$statistic,
             p_value = mantel(bc_dist, triplet_dist_r, method = "spearman",
                              permutations = 9999)$signif)
)

# 如果之前已运行 experiment-corn-seed.qmd，纳入 RF Proximity 进行比较
if (exists("dist_ec")) {
  dist_ec_sub = as.dist(as.matrix(dist_ec)[attr(bc_dist, "Labels"),
                                            attr(bc_dist, "Labels")])
  dist_pp_sub = as.dist(as.matrix(dist_pp)[attr(bc_dist, "Labels"),
                                            attr(bc_dist, "Labels")])
  mantel_results = rbind(
    mantel_results,
    data.frame(Method = "RF Proximity (EC)",
               Spearman_r = mantel(bc_dist, dist_ec_sub, method = "spearman",
                                   permutations = 9999)$statistic,
               p_value = mantel(bc_dist, dist_ec_sub, method = "spearman",
                                permutations = 9999)$signif),
    data.frame(Method = "RF Proximity (PP)",
               Spearman_r = mantel(bc_dist, dist_pp_sub, method = "spearman",
                                   permutations = 9999)$statistic,
               p_value = mantel(bc_dist, dist_pp_sub, method = "spearman",
                                permutations = 9999)$signif)
  )
}

mantel_results = mantel_results |>
  mutate(Spearman_r = round(Spearman_r, 4),
         p_value = round(p_value, 4))
print(mantel_results)
```

### 检验结果解读

- **Siamese + MLP**：Spearman r = 0.99，远超所有其他方法（包括 RF Proximity 和 0-1 归一化基线）。HRM-DNN 距离与 16S BC 距离的排序几乎完全一致
- **Deep Metric Learning**：Spearman r 介于 RF Proximity 和 Siamese 之间，虽然绝对值不够准确（见 Metric Learning 章节），但**排序一致性良好**
- **Triplet Contrastive**：排序能力中等，弱于 Metric Learning。Triplet Loss 的信息利用率（每个三元组仅用一个不等式）限制了其性能
- **0-1 Normalized + Euclidean**：作为未经学习的基线，反映原始 HRM 曲线间的"物理"距离与群落距离的相关性。DNN 方法显然大优于该基线

## 散点图矩阵

```{r}
#| fig-width: 12
#| fig-height: 10
#| label: fig-all-methods-compare
bc_vec = as.vector(bc_dist)
plot_dfs = list(
  data.frame(bray_curtis = bc_vec, distance = as.vector(hrm_euclidean),
             method = "0-1 Normalized + Euclidean"),
  data.frame(bray_curtis = bc_vec, distance = as.vector(siamese_dist_r),
             method = "Siamese + MLP"),
  data.frame(bray_curtis = bc_vec, distance = as.vector(metric_dist_r),
             method = "Deep Metric Learning"),
  data.frame(bray_curtis = bc_vec, distance = as.vector(triplet_dist_r),
             method = "Triplet Contrastive")
) |> bind_rows()

lm_stats = plot_dfs |>
  summarise(r2 = round(cor(bray_curtis, distance)^2, 3), .by = method)

ggplot(plot_dfs, aes(bray_curtis, distance)) +
  geom_point(alpha = 0.2, size = 0.7, color = "steelblue") +
  geom_smooth(method = "lm", se = TRUE, color = "red3", linewidth = 0.5) +
  geom_text(data = lm_stats, aes(label = paste0("R² = ", r2)),
            x = Inf, y = -Inf, hjust = 1.1, vjust = -0.5, size = 3) +
  facet_wrap(~ method, scales = "free_y") +
  labs(x = "Bray-Curtis distance (16S ASV)",
       y = "Predicted / HRM distance",
       title = paste0("HRM vs. 16S Amplicon Distance (n = ",
                      length(common_samples), " samples)"))
```

@fig-all-methods-compare 并排展示 4 种方法的预测距离 vs 真实 Bray-Curtis 距离。从中可以直观看出：

- 0-1 Normalized Euclidean（左上）：散点弥散，相关性弱——原始 HRM 距离与群落距离关联有限
- Siamese + MLP（右上）：散点紧密聚集在对角线附近，即使 free_y 刻度，仍可见清晰的线性趋势
- Deep Metric Learning（左下）：存在正相关但离散度较大，距离绝对值偏向中间范围（0.59–1.01）
- Triplet Contrastive（右下）：几乎无趋势线，嵌入距离与 BC 距离的关系最弱

## Mantel r 柱状图

```{r}
#| fig-width: 8
#| fig-height: 5
#| label: fig-mantel-bar
mantel_results |>
  mutate(Method = fct_reorder(Method, Spearman_r)) |>
  ggplot(aes(Spearman_r, Method, fill = Method)) +
  geom_col(width = 0.6) +
  geom_text(aes(label = paste0("r = ", round(Spearman_r, 4),
                               "\np = ", round(p_value, 4))),
            hjust = -0.05, size = 3) +
  scale_x_continuous(expand = expansion(mult = c(0, 0.35))) +
  labs(x = "Spearman r (Mantel Test)",
       y = NULL,
       title = "Mantel Test: HRM Distance vs. 16S Bray-Curtis Distance") +
  theme(legend.position = "none")
```

@fig-mantel-bar 直观比较各方法的 Mantel Spearman r。DNN 方法显著优于传统方法，且 Siamese + MLP 是最优方案。

## 综合讨论

### 跨方法性能比较

| 方法 | R² | Spearman r | RMSE | 优势 | 劣势 |
|------|----|-----------|------|------|------|
| **Siamese + MLP** | +0.984 | +0.992 | 0.042 | 预测最准、训练稳定 | 不可直接获得嵌入 |
| **Metric Learning** | +0.388 | +0.861 | 0.258 | 嵌入可解释；标定后 R²=0.74 | 绝对值需后处理 |
| **Triplet** | −7.750 | +0.566 | 0.973 | 理论上对小样本鲁棒 | 实际信息利用率低 |
| **Raw HRM Euclid.** | −38.5 | +0.36 | 2.07 | 无需训练 | 相关性极弱 |

### Siamese + MLP 为何如此成功？

1. **Architecture-task alignment**：Siamese 天然适配 pairwise 距离回归——输入一对曲线、输出一个距离值，与问题结构完全一致
2. **对称性内置**：权重共享保证 $\hat{d}(A,B) = \hat{d}(B,A)$，无需显式约束
3. **信息充分利用**：每个样本对有精确的 BC 距离作为监督信号，而 Triplet 只用了一个不等式
4. **数据量充足**：28,441 个训练对来自仅 239 个样本（pairwise 构造天然扩充），模型不会过拟合

### 对后续实验的建议

- **独立数据集验证**：当前训练和测试来自同一批玉米种子数据，虽有 train/test split 但缺乏真正独立的验证集。下一批微生物组实验的独立样品可作为 external validation
- **嵌入空间应用**：Metric Learning 学到的嵌入向量可与 PCoA 直接比较（见 Metric Learning 章节），用于研究群落组成的渐变结构
- **集成策略**：Siamese（精确预测）+ Metric Learning（嵌入可视化）可互补使用，前者预测距离、后者生成可解释的低维表示

```{r}
cat("\n===== 深度学习方法评估汇总 =====\n")
print(mantel_results |> arrange(desc(Spearman_r)))
cat("\n结论: Siamese + MLP 为最优方案。所有 DNN 方法显著优于原始 HRM 欧氏距离。\n")
```
